【裁判字號】    99,上更(一),106
【裁判日期】    991222
【裁判案由】    常業詐欺
【裁判全文】
臺灣高等法院臺中分院刑事判決     99年度上更(一)字第106號
上  訴  人  臺灣臺中地方法院檢察署檢察官
被      告  郭信誠
選任辯護人  李添興律師
            王有民律師
            洪主雯律師
上列上訴人因被告常業詐欺案件，不服臺灣臺中地方法院96年度
訴字第1326號中華民國96年12月4日第一審判決（起訴案號：臺
灣臺中地方法院檢察署95年度偵字第27937號），提起上訴，經
判決後，由最高法院發回審理，本院判決如下：
    主  文
原判決撤銷。
郭信誠共同意圖為自己不法之所有，以詐術使人將本人之物交付
未遂，處有期徒刑拾月，減為有期徒刑伍月，如易科罰金，以銀
元參佰元即新臺幣玖佰元折算壹日。
    事  實
一、郭信誠與禧錡有限公司（下稱禧錡公司，登記負責人張文喜
    ）、禧錡興業有限公司（下稱禧錡興業公司，登記負責人郭
    森洲）實際負責人張志興（業經本院以95年度上訴字第1192
    號判決判處有期徒刑1年2月，並經最高法院駁回上訴確定）
    係朋友關係，曾於民國88、89年起至90年6月份為止在上開
    公司擔任業務經理工作，竟與張志興共同基於意圖為自己不
    法所有且恃以為生之常業詐欺取財之犯意聯絡（惟依95年7
    月1日刑法刪除常業詐欺規定後，比較新舊法採對行為人最
    為有利之適用結果，本案應適用裁判時之詐欺取財未遂之相
    關規定，詳見下述），均明知假稱有增高效用之「世紀高」
    或「灌籃高手」等系列產品（均為假稱有增高效用之產品，
    雖產品名稱迭有更異，然產品內容均相同，下均同），實際
    並無使人體增高之效用，亦均明知「灌籃高手第1代」增高
    產品廣告片，係由知情之王培芳（藝名為小亮哥，另案經檢
    察官為緩起訴處分）在有線電視廣告頻道代言服用該產品迅
    速長高之不實廣告，並由簡慧安（藝名為「慧心」，另案經
    檢察官緩起訴處分）在該片中充當主持人代言「世紀高」、
    「灌籃高手」等系列產品之見證者，由3位知情之不詳姓名
    成年人充當「路人」，並利用攝影技巧以移花接木手法，製
    成訛稱服用該等產品迅速長高之廣告片，仍由張志興於89年
    5月1日前某時，自同具詐欺犯意聯絡之不詳成年人處，取得
    上開「灌籃高手第1代」廣告片母帶及「灌籃高手」、「世
    紀高」等系列產品以資販售，推由郭信誠於89年5月1日以禧
    錡公司名義委請知情之導演林可義（另案經檢察官為緩起訴
    處分）依該「灌籃高手第1代」廣告片加以修改剪接，推出
    「灌籃高手第4代」廣告，惟此時實際上未有產品推出銷售
    。復於90年3月15日再推由張志興以禧錡公司名義委請知情
    之導演林可義再予以修改剪接，推出「灌籃高手第5集」廣
    告，作為宣傳販賣「第4代灌籃高手繼續高激進素」萃取液
    、「第4代灌籃高手繼續高激進素」貼片，與「善意得」等
    產品廣告之用。又推由張志興於90年3、4月間某日起，以禧
    錡興業公司名義，委請不知情之廣通國際行銷公司（下稱廣
    通公司）負責人廖紋廣在電視購物頻道託播上開不實廣告影
    片而販售上開「灌籃高手」、「世紀高」等系列產品，於電
    視購物頻道不斷地播放，對廣大民眾閱聽者為常業詐欺取財
    行為，至90年7月郭信誠因與張志興有嫌隙而離職時，尚未
    有民眾受騙而未遂。然自郭信誠離職後，仍有如附表所示之
    人自電視購物頻道上觀看張志興所託播之前開不實廣告影片
    ，誤信服用上開「灌籃高手」、「世紀高」等系列產品可長
    高而陷於錯誤，乃於如附表「被詐騙時間」欄所載時間前往
    附表「購買地點」欄所載地點，或以每1盒新臺幣（下同）2
    千5百元，或以每2盒4800元之價格購買「灌籃高手」、「世
    紀高」等系列產品，經使用後發現實際並無增高效果，始知
    受張志興詐騙。
二、案經臺灣臺中地方法院檢察署檢察官自動檢舉偵查起訴。
    理    由
一、證據能力方面：
  (一)張志興、林可義於偵查中經具結後證述，具有證據能力：
  1.按被告以外之人於偵查中向檢察官所為陳述，除顯有不可信
    之情況者外，得為證據，此於刑事訴訟法第159條之1第2項
    定有明文。蓋因檢察官與法官同為司法官署，且檢察官代表
    國家偵查犯罪，依法有訊問被告、證人及鑑定人之權力，且
    須對被告有利、不利之情形均應注意，況徵諸實務運作，檢
    察官實施刑事偵查程式，亦能恪遵法定程式之要求，不致有
    違法取證情事，且可信度極高，是被告以外之人前於偵查中
    已具結而為證述，除反對該項供述得具有證據能力之一方，
    已釋明「顯有不可信之情況」之理由外，不宜以該證人未能
    於審判中接受他造之反對詰問為由，即遽指該證人於偵查中
    之陳述不具證據能力，方符前揭法條之立法意旨。又所謂「
    顯有不可信之情況」，係指陳述是否出於供述者之真意，有
    無違法取供情事之信用性而言，故應就偵查筆錄製作之原因
    、過程及其功能等加以觀察其信用性，據以判斷該項陳述是
    否有顯不可信之情況，並非對其陳述內容之證明力如何加以
    論斷，最高法院94年度臺上字第629號判決參照。
  2.本件證人林可義、張志興均於檢察官偵查時已經具結作證，
    被告及其辯護人亦均未指摘檢察官在為上開偵訊時，有任何
    不法取供之情形，是客觀上並無顯不可信之情況，並經原審
    於96年11月20日審判期日、本院前審於97年4月3日、本院於
    99年12月8日審判期日，將該等供述證據提示並告以要旨，
    使檢察官、被告、選任辯護人有辯論之機會，而踐行合法調
    查證據程序，則該等證人於偵查中之證言自具有證據能力，
    至其證明力如何核屬另事。被告之辯護人以張志興於偵訊時
    關於被告為禧錡公司之業務經理，負責與林可義接洽等證述
    與其（張志興）於原審所述不符，而認無證據能力（見本院
    卷第42頁），係將證據證明力與證據能力2者予以混淆，為
    本院所不採。
  (二)張志興於原審法院93年度訴字第1018號案件審理時非以證人
    身分接受訊問時所為未經具結之供述部分，具有證據能力：
  1.次按刑事訴訟法第158條之3規定：「證人、鑑定人依法應具
    結而未具結者，其證言或鑑定意見，不得作為證據。」所謂
    「依法應具結而未具結者」，係指檢察官或法官依刑事訴訟
    法第175條之規定，以證人身分傳喚被告以外之人（證人、
    告發人、告訴人、被害人、共犯或共同被告）到庭作證，或
    雖非以證人身分傳喚到庭，而於訊問調查過程中，轉換為證
    人身分為調查時，此時其等供述之身分為證人，則檢察官、
    法官自應依刑事訴訟法第186條有關具結之規定，命證人供
    前或供後具結，其陳述始符合第158條之3之規定，而有證據
    能力。若檢察官或法官非以證人身分傳喚而以告發人、告訴
    人、被害人或共犯、共同被告身分傳喚到庭為訊問時，其身
    分既非證人，即與「依法應具結」之要件不合，縱未命其具
    結，純屬檢察官或法官調查證據職權之適法行使，當無違法
    可言。而前揭不論係本案或他案在檢察官面前作成未經具結
    之陳述筆錄，係屬被告以外之人於偵查中向檢察官所為之陳
    述，本質上屬於傳聞證據，基於保障被告在憲法上之基本訴
    訟權，除該被告以外之人死亡、身心障礙致記憶喪失或無法
    陳述、滯留國外或所在不明而無法傳喚或傳喚不到、或到庭
    後拒絕陳述等情形外，如已經法院傳喚到庭具結而為陳述，
    並經被告之反對詰問，前揭非以證人身分而在檢察官面前未
    經具結之陳述筆錄，除顯有不可信之情況者外，得為證據（
    最高法院96年度臺上字第3527號判決意旨參照）。又「刑事
    訴訟法第159條之1所稱得為證據之被告以外之人於審判外向
    法官所為之陳述，及於偵查中向檢察官所為之陳述，立法者
    係以被告以外之人（含共同被告、共犯、被害人、證人等）
    因其陳述係在法官面前為之，故不問係其他刑事案件之準備
    程序、審判期日或民事事件或其他訴訟程序之陳述，均係在
    任意陳述之信用性已受確定保障之情況下所為，因此該等審
    判外向法官所為之陳述，應得作為證據；另以刑事訴訟法規
    定檢察官代表國家偵查犯罪、實施公訴，依法有訊問被告、
    證人、鑑定人之權，且實務運作時，偵查中檢察官向被告以
    外之人所取得之陳述，原則上均能遵守法律規定，不致違法
    取供，其可信性甚高，為兼顧理論與實務，而對被告以外之
    人於偵查中向檢察官所為之陳述，除顯有不可信之情況者外
    ，得為證據。乃同法第159條第1項所謂得作為證據之『法律
    有規定者』之一，為有關證據能力之規定，係屬於證據容許
    性之範疇。而被告之反對詰問權，雖屬憲法第8條第1項規定
    『非由法院依法定程序不得審問處罰』之正當法律程序所保
    障之基本人權及第16條所保障之基本訴訟權，不容任意剝奪
    。但詰問權係指訴訟上被告有在公判庭當面詰問證人，以求
    發現真實之權利，應認被告具有處分權，非不得由被告放棄
    對原供述人之反對詰問權。此與證據能力係指符合法律所規
    定之證據適格，而得成為證明犯罪事實存在與否之證據資格
    ，性質上並非相同。被告得以詰問證人，以被告或其辯護人
    在場為前提。上開得為證據之被告以外之人於審判外向法官
    所為之陳述及於偵查中向檢察官所為之陳述，就本案被告而
    言，事實上均難期有於另案法官審判外或檢察官偵查中行使
    反對詰問權之機會。從而，於事實審法院審判實務中，案內
    遇有此類未能賦予被告行使詰問權之供述證據，即應依刑事
    訴訟法第273條第1項第5款、第8款及第171條規定，於準備
    程序期日訊明、曉諭被告或其辯護人是否聲請傳喚該被告以
    外之人以踐行人證之調查程序，使被告或其辯護人針對該被
    告以外之人於審判外向法官及於偵查中向檢察官所為之陳述
    ，有補足行使反對詰問權之機會。倘被告明示捨棄詰問者，
    應記明筆錄，以杜爭議。除有類如刑事訴訟法第159條之3所
    列各款之情形以外，均應傳喚該被告以外之陳述人到庭依法
    具結，給予被告或其辯護人詰問，或依同法第163條第1項、
    第167條之7規定為詢問之機會。此即刑事訴訟法第196條明
    定『證人已由法官合法訊問，且於訊問時予當事人詰問之機
    會，且陳述明確別無訊問必要者，不得再行傳喚』，以與傳
    聞法則之理論相符，並與第159條之1規定相呼應。故上開尚
    未經被告行使詰問權之被告以外之人於審判外向法官所為之
    陳述及於偵查中向檢察官所為之陳述，應屬未經完足調查之
    證據，非謂無證據能力，不容許作為證據。否則，如被告以
    外之人於本案審判中所為之陳述，與其先前在另案法官審判
    外或檢察官偵查中所為之陳述不符時，既謂後者無證據能力
    ，依同法第155條第2項規定，即應悉數摒除不用，僅能採取
    其於本案審判中之陳述作為判斷之依據，按之現行刑事訴訟
    法關於傳聞證據排除例外之規定，殊難謂為的論。於法院踐
    行詰問程序後，綜合該被告以外之人全部供述證據，斟酌卷
    內其他調查之證據資料，本於經驗法則及論理法則，作合理
    之比較而為取捨、判斷，此屬實質證據價值之自由判斷問題
    ，要無所謂其證據價值自比審判外之陳述為高之可言。」（
    最高法院95年度臺上字第6675號判決要旨參照）。
  2.本件張志興於原審法院93年度訴字第1018號案件行準備程序
    、審理時並非經法院以證人身分傳訊到庭陳述，自無從依證
    人具結之相關規定令其具結，惟證人張志興已經原審審理時
    已經傳訊到庭作證（見原審卷第151至156頁），進行交互詰
    問，讓檢察官、被告及其辯護人有詰問之機會，實業已保障
    被告之詰問權，並經原審於96年11月20日審判期日、本院前
    審於97年4月3日審判期日及本院於99年12月8日審判期日，
    均將該供述證據提示並告以要旨，使檢察官、被告、辯護人
    等人有辯論之機會，而踐行合法調查證據程序，自應認張志
    興於原審法院93年度訴字第1018號案件非以證人身分所為證
    述亦有證據能力。至其證據證明力如何，核屬另事，要臻明
    確。
  (三)按被告以外之人於審判外之陳述，雖不符刑事訴訟法第159
    條之1至第159條之4之規定，然經當事人於審判程序同意作
    為證據，法院審酌該言詞陳述作成時之情況，認為適當者，
    亦得為證據；當事人、代理人或辯護人於法院調查證據時，
    知有刑事訴訟法第159條第1項不得為證據之情形，而未於言
    詞辯論終結前聲明異議者，視為有前項之同意，刑事訴訟法
    第159條之5定有明文。核其立法意旨，在於傳聞證據未經當
    事人之反對詰問予以核實，原則上先予排除。惟若當事人已
    放棄反對詰問權，於審判程序中表明同意該等傳聞證據可作
    為證據；或於言詞辯論終結前未聲明異議，基於尊重當事人
    對傳聞證據之處分權，暨證據資料愈豐富，愈有助於真實發
    見之理念，且強化言詞辯論主義，使訴訟程序得以順暢進行
    ，上開傳聞證據亦均具有證據能力。查本案採為判決基礎之
    被告以外之人於審判外之言詞或書面陳述（如合約書等），
    固屬傳聞證據，因被告及選任辯護人就該審判外之陳述，及
    就本案採為判決基礎之文書資料，均未曾於言詞辯論終結前
    爭執其證據能力或聲明異議，而本案如附表所示被害人游昀
    儒等人，發現購買上開產品無如宣傳所述之效果，疑遭受騙
    時，並未立即報案，係由檢察官於91年4月間觀看電視廣告
    後認有誇大不實，主動偵辦，並於原審法院承審共犯張志興
    另常業詐欺案時，經廣通公司負責人廖紋廣提出出售上開產
    品之客戶訂購單資料1份（見原審法院93年度訴字第1018號
    卷一第47頁）後，由原審法院承審張志興案之法官飭警傳訊
    各該被害人到警局製作筆錄，各該被害人始供出遭騙之經過
    （含其等購買時間、地點、物品、金額，使用產品後之效果
    及認遭受騙等情節），過程完整而鉅細靡遺，且各該被害人
    接獲警局製作警詢筆錄時，或係白天或係夜間正常活動之時
    刻（即非凌晨過後至翌日6時許之時段），各該被害人教育
    程度有專科、高職、高中、大學不等，或無業，或從事資訊
    人員、工程師、教師或護士等，製作筆錄時均能清楚表達其
    等對本案之意見，部分被害人並要求不要傳喚其出庭，有其
    等各該警詢筆錄記載可明；又被告與張志興分別與林可義所
    締結之廣告合約書，林可義或張志興俱未提及有何受迫簽寫
    該等合約之情事，林可義並證述89年5月1日與被告締結之合
    約（詳下述），係因與張志興不熟識，才與被告簽約，未見
    有如被告遲至本院方辯解之因受迫而簽寫該份合約（被告自
    歷次偵訊或原審、本院前審審理時均未曾以此為辯），何況
    締約之當事人林可義並明白證述其係因與張志興不熟，張志
    興係被告帶來與其認識，方與被告簽約之緣由，故被告於本
    院始辯稱其簽寫該合約係受張志興脅迫、恐嚇云云，為無可
    採。綜上，本院審酌上開被告以外之人於審判外之陳述及各
    該文書資料各於作成時之情況，均無違法取證之瑕疵，認以
    之作為證據為適當，並經原審於96年11月20日審判期日、本
    院前審於97年4月3日、本院於99年12月8日審判期日，將該
    等供述證據提示並告以要旨，使檢察官、被告、選任辯護人
    有辯論之機會，而踐行合法調查證據程序，揆諸上開規定，
    上開被害人等人於審判外之陳述及文書資料均有證據能力，
    先予敘明。
  (四)至被告辯護人認本院另案95年度上訴字第1192號判決書中關
    於被告與張志興為共同正犯部分，並無證據能力一節（見本
    院卷第42頁），惟本案並未直接引用本院另案95年度上訴字
    第1192號判決書中關於郭信誠為共同正犯部分之記載，為本
    案認定之證據資料，故不贅述該部分證據能力之有無。
  (五)又證人簡慧安已於本院99年10月6日審理時出庭作證，並具
    結證述其於偵訊時未經具結所為證述內容均屬實在，故本院
    係直接引其於本院審理時所為證據內容為證據資料，附此敘
    明。
二、訊據被告郭信誠固直承認識張志興，並曾於89年5月1日出面
    與林可義締結「灌籃高手第4代」廣告合約等情不諱，惟矢
    口否認有何常業詐欺取財或詐欺取財未遂之犯行，辯稱：伊
    對於本案均不知情云云。其辯護人則以：被告自89年間起即
    在禾佳寶行銷企業社擔任經理，從來不曾在禧錡公司任職過
    ，與張志興僅是互相認識的朋友關係，無何交情，禧錡公司
    及禧錡興業公司販售增高產品，均與被告無任何關係，後來
    因張志興因案被羈押，張志興找小弟來向被告索錢，被告沒
    有給付，張志興因此與被告有過節才會故意做出不利於被告
    之陳述，並非真實；與本案犯罪事實相關者僅「灌籃高手第
    5集」之廣告，林可義於原審證述被告並未參與該支廣告之
    簽約，且依廖紋廣所述其於90年間接受張志興以禧錡興業公
    司名義委託在電視購物頻道上播放不實增高廣告影片而販售
    該產品，足見被告與起訴所載之「灌籃高手第5集」託播完
    全無關；至證人劉志成、廖英琇、廖瑞芬另案證述內容，亦
    有所偏袒張志興所為卸責之詞，均要無可採等詞，資為辯護
    。
三、經查：
  (一)被告擔任禧錡公司業務經理期間，公司陸續引進「灌籃高手
    第4代」、「灌籃高手第5集」，由被告於89年5月1日出面與
    林可義締結「灌籃高手第4代」之廣告合約，再由張志興於
    90年3月15日出面與林可義締結「灌籃高手第5集」之廣告合
    約，90年3、4月間某日起由張志興委託廣通公司在電視購物
    頻道上託播上開廣告內容等情，有下列事證可證：
  1.張志興於95年4月3日原審93年度訴字第1018號案件審理時供
    稱：「起訴事實（關於其常業詐欺取財等犯行）都實在。..
    我從90年3月開始是賣『第4代灌籃高手繼續高激進素』..當
    時是郭信誠幫我處理的。（從何時開始在電視刊登廣告行銷
    出售產品？）應該是90年3月左右，可能是90年4月份，直到
    本案調查局搜索時，91年時就沒有賣了。」（見原審卷第10
    9頁）。於96年3月23日偵訊時具結證稱：「郭信誠是我之前
    禧錡興業有限公司的業務經理，但是禧錡有限公司或禧錡興
    業公司記不清楚。『灌籃高手』增高廣告第4、5集是林可義
    拍的，我公司的業務經理郭信誠去和他接洽。」「是郭信誠
    拍好『灌籃高手』增高廣告第4代及第5代拿到我們公司行銷
    。」「第1、2、3代都沒有在我們公司行銷。」（見95偵279
    37卷第12頁）。於96年11月20日原審審理時具結證稱：伊是
    禧錡公司、禧錡興業公司之負責人，「世紀高」廣告是林可
    義自己想好、寫好劇本之後，透過別人拿給伊看，經伊同意
    ，費用由公司支付，第5代廣告郭信誠並未參與；89年5月1
    日第4代廣告合約書係由林可義與郭信誠簽立，伊不在場，
    因為當時伊在躲警察，每1、2個星期才會進公司1、2次，而
    被告郭信誠即「小郭」是伊公司之業務經理，協助公司業務
    ，負責跑店面鋪貨，也包括「灌籃高手」系列產品到全省購
    物頻道部分，所以就由被告郭信誠代表伊簽約付款，當時僅
    有支付部分款項而已，簽約當天伊並不在場；「灌籃高手第
    3代」、「世紀高2001、2002」等增高產品，臺南的傅興明
    （嗣改名傅益暄，下均稱傅益暄）在87、88年間即已開始販
    售，89年間才改由伊公司行銷，該產品之銷售廣告係由傅益
    暄找小亮哥拍攝，後來才引進伊公司行銷，當時郭信誠說這
    個產品在電視購物賣得不錯，當時伊已經在跑路，所以大部
    分的事情都由伊父親與郭信誠在處理；伊所銷售之第4、5代
    產品，僅是沿用前面拍攝之廣告而已，當初係伊直接找林可
    義拍攝「灌籃高手第4代」廣告，另外以小亮哥拍攝之廣告
    修改而成之第4、5代廣告，也都是伊自己處理的，前3代廣
    告係傅益喧拍攝的，第4、5代廣告拍攝部分與郭信誠無關，
    都是伊自己處理的；郭信誠是從88、89年間開始前後約2、3
    年，擔任禧錡公司業務經理，禾佳寶公司好像是被告自己的
    公司，被告在90年7月間就沒在伊公司任職（見原審卷第151
    至156頁）。
  2.證人劉志成於95年8月3日本院另案95年度上訴字第1192號審
    理時具結證稱：伊自89年起至90年5、6月間止，在禧錡公司
    擔任司機，任職期間，郭信誠有在公司擔任業務經理，在90
    年間郭信誠有出去與他人訂立契約，因為係伊開車載郭信誠
    前往，當時張志興沒有去，伊只負責開車，接洽產品及訂約
    當時伊並未參與，只是在車上有聽到郭信誠講電話有提到而
    已，伊都是負責開車載郭信誠上下班及到外面接洽等語（見
    原審卷第124、125、127頁）。
  3.證人廖英琇於95年8月3日本院另案95年度上訴字第1192號審
    理時具結證稱：伊90年9月起至91年9月止（然廖英琇應係於
    90年4月27日到職，於91年11月30日離職，詳下述）在禧錡
    公司擔任倉管職務，任職期間，公司有引進灌籃高手增高產
    品，該產品是由張志興之父親與郭信誠在處理，郭信誠擔任
    禧錡公司之經理，印象中，禧錡公司之實際經營決策係董事
    長即張志興之父親與郭信誠，大部分都是郭信誠向董事長呈
    報，再由郭信誠負責執行，灌籃高手產品的情況就是如此，
    伊上司有董事長及郭信誠等語（見原審卷第129、130、131
    頁）。
  4.證人廖瑞芬於95年8月3日本院另案95年度上訴字第1192號審
    理時具結證稱：伊自88年起至89年12月底或90年止（然廖瑞
    芬應係於90年4月27日到職，91年1月31日離職，詳下述），
    在禧錡公司擔任會計，公司業務方面之接洽都是郭信誠負責
    ，灌籃高手產品係由郭信誠引進公司，拍攝錄影帶、修片、
    拷貝帶子給全省購物頻道等電視產品行銷工作，均係由郭信
    誠負責，公司業務經營策略亦係由郭信誠決定，郭信誠之薪
    水係由公司支付，他負責業務到90年間都還有在負責等語（
    見原審卷第132、133、135頁）。
  5.證人林可義於92年4月22日偵訊時具結證述：「『世紀高200
    2』藥品是我拍攝，但後來有改片，廣告是禧錡公司委託拍
    攝。產品由禧錡公司提供。腳本是與張志興一起想，包括人
    物、背景等。」（見91他759卷第102、103頁）。於96年9月
    18日原審審理時具結證稱：伊不認識張志興，但是認識郭信
    誠，伊僅拍攝過「灌籃高手第1代」之廣告，當初是傅益暄
    找伊拍攝，拍攝完之母帶亦係交予傅益暄，第2代至第5代廣
    告拍攝伊有無參與，已經不太記得，因為搞不清楚他們產品
    有幾代；89年5月1日「灌籃高手第4代」之廣告契約書，係
    郭信誠與伊接洽，就伊認知，應該是張志興的片子，因為郭
    信誠帶張志興來，介紹張志興說要拍攝廣告，而伊不認識張
    志興，就要求要由郭信誠出面跟伊簽約，簽約當時有張志興
    及郭信誠在場，其他人伊不認識，當時說要拍片的人也是張
    志興，伊忘記是第幾代之廣告腳本，是由張志興提出構想，
    伊潤稿，再經張志興同意而產生，郭信誠簽約之該支片子價
    錢僅是修改片子內容而已，並沒有重新拍攝，這個過程中並
    未見到郭信誠，而母帶則是張志興提供的，費用也是張志興
    交付支票，但後來沒有兌現，郭信誠除了簽約外，並未參與
    整個廣告內容，伊並不知道郭信誠與張志興、禧錡公司或禧
    錡興業公司間之關係，簽約完後之事務，都是張志興與伊接
    洽，郭信誠並未與伊接洽過。（被告如何向你接洽拍攝『灌
    籃高手第4代』？）因為我們之前合作關係不錯，郭信誠帶
    張志興來，介紹張志興給我，說要拍攝廣告，郭信誠沒有向
    伊收取仲介廣告費用；之後90年3月15日簽訂之廣告合約書
    就是由張志興與伊簽訂，郭信誠並未參與「灌籃高手第5集
    」廣告之簽約及拍攝；「灌籃高手第1代」廣告伊有參與拍
    攝，後面第2至5代都係重製，伊有簽約的第4、5代部分，都
    是拍攝路人見證及商品新外貌即交予張志興，其他剪接合成
    都不是伊負責；簡慧安是經紀公司推薦的主持人，拍攝第1
    集時，簡慧安是串場主持人，王培芳只是見證人，但因伊是
    分開拍攝，事後才剪接在一起，所以王培芳並未見過簡慧安
    ，王培芳與簡慧安都僅有拍攝第1代，其他並未參與；第1集
    廣告是傅益暄找伊拍攝，當時伊還不認識郭信誠，後來經人
    介紹才認識。（見原審卷第57至63頁）。
  6.綜觀張志興、劉志成、廖英琇、廖瑞芬上開證述內容，被告
    確實擔任禧錡公司之業務經理，且在擔任業務經理期間，由
    張志興於89年5月1日前某時，自不詳成年人處取得「灌籃高
    手第1代」廣告母帶及「世紀高」系列產品，再由被告於89
    年5月1日及張志興於90年3月15日分別出面委由林可義陸續
    剪接成「灌籃高手第4代」、「灌籃高手第5集」廣告，改由
    禧錡公司行銷出售上開「灌籃高手」、「世紀高」等系列產
    品，並由張志興出面委由不知情之廣通公司於90年3、4月間
    起於電視託播上開不實廣告。雖劉志成、廖英琇、廖瑞芬於
    作證時，係於張志興被訴常業詐欺案件審理時出庭作證，然
    其等作證時間為95年8月3日，廖英琇係於91年11月30日退保
    （逕退），廖瑞芬則於91年1月31日離職退保，以上有勞工
    保險退保申報表在卷（見本院卷第79、83頁）可參，雖未有
    劉志成投保資料，然依劉志成所述離職時間及廖英琇、廖瑞
    芬實際離職時間，距離其等於95年8月3日出庭作證時，業已
    相隔3、4年之久，其等均已離開工作崗位已久，與被告或張
    志興皆無任何利害關係，且張文喜係張志興父親，其等復均
    供述禧錡公司業務由張文喜與被告負責，且具結擔保其等證
    言之真實性，實難認其等客觀上有偏頗張志興而故為誣陷被
    告之證詞之理。而被告於任職禧錡公司業務經理期間，並曾
    於89年5月1日出面與林可義締結「灌籃高手第4代」之廣告
    合約，至90年3月15日「灌籃高手第5集」之廣告合約，則由
    張志興出面與林可義締結之，核與林可義證述情節相符，並
    分別有89年5月1日與90年3月15日廣告合約各1份在卷（見原
    審卷第117、165頁）可參，足見此部分被告參與禧錡公司業
    務經營之事實，應堪認定。
  7.雖張志興於原審一度證述：「灌籃高手第5集」廣告被告並
    未參與，拍攝第4、5代都是伊自行處理云云，林可義亦證述
    ：89年5月1日伊僅是與被告簽約，被告並未參與拍攝過程，
    及於90年3月15日簽約時，伊係與張志興聯絡，拍攝廣告過
    程均與被告無關云云。惟89年5月1日之廣告合約係被告出面
    與林可義締結，為被告所不否認，此節已無庸置疑，倘被告
    未曾在禧錡公司任職，林可義何以會與禧錡公司毫無關連之
    被告簽約，而替禧錡公司之張志興拍攝廣告？又如被告與林
    可義所供述，89年5月1日締約時張志興亦在場，竟未由參與
    禧錡公司經營之張志興（且該公司負責人張文喜為張志興父
    親）出面簽約，反由被告代表簽約，適足以證明被告在禧錡
    公司佔有一席之地，方得出面代表簽約，亦堪認定，故張志
    興一度證述第4代廣告合約也是由伊處理云云，顯無可採。
    至被告雖供稱：因為張志興動不動就拿槍，背景很複雜，林
    可義不想與張志興交涉，所以才由伊代為簽約，林可義與張
    志興之認識也是經由伊介紹的，因為張志興脅迫伊將林可義
    之電話給他，就是說很難聽、恐嚇的話，也強押伊上去臺北
    找林可義製作廣告，簽約現場張志興也帶2名小弟，林可義
    也是在不得已的情況下簽約的云云（見本院卷第35、35-1頁
    ），然此節亦為林可義於歷次偵訊或審理時證述時所均無者
    ，尚難認被告此部分片面供述為可採信。再又，雖90年3月
    15日廣告合約並非由被告出面，而推由張志興出面締結，然
    被告直到90年7月份方離開禧錡公司，縱使其未出面於90年3
    月15日締結合約，然既與張志興就公司內部業務有所分工，
    且始終欲將公司推出之「灌籃高手」、「世紀高」等系列產
    品上架而對外推廣銷路，則包括先前找人拍攝廣告、尋找合
    作生產廠商、拓展通路、透過託播電視廣告頻道、私下拜訪
    客戶開拓業務，均屬禧錡公司推廣經營該項產品之業務範圍
    ，自難僅以90年3月15日被告並未參與締約、被告對於實際
    拍攝過程並未參與等節，即謂其與本案毫無關連，此由張志
    興證述當時公司業務多半由被告處理一情亦堪佐證。況且林
    可義對於張志興、被告而言均屬交易之他方當事人，彼此立
    於契約之當事人地位，其對於張志興與被告就本案產品如何
    行銷推廣及其等內部分工關係，自難認有相當程度之瞭解。
    故自不能以張志興一度證述被告並未參與「灌籃高手第5代
    」廣告之拍攝，第4、5代都是伊自行處理云云，及林可義證
    述被告並未參與簽約或交涉過程云云，即可為被告並未參與
    本案之有利認定。
  8.至被告雖於原審提出禾佳寶行銷企業社於96年5月14日出具
    之聲明書及全民健保投保資料（見原審卷第69、70頁），欲
    證明其自87年4月1日起至90年7月3日止係以第六類身分向臺
    中市北區區公所投保，自90年7月3日起以禾佳寶行銷企業社
    受僱人身分投保，自96年3月2日改以長鶴健康事業有限公司
    受僱人配偶身分投保之情，暨被告於88、89年至90年6、7月
    間在禧錡公司或禧錡興業公司亦均無領取薪資之記錄，此經
    本院前審調閱被告之所得申報資料查核無訛（見上訴審卷第
    42至62頁）。然被告於偵訊時業已供稱：「我以前在禧錡公
    司當過業務，沒有支薪」（見95他6446卷第22頁），與張志
    興、劉志成、廖英琇、廖瑞芬均證述：被告確實曾在禧錡公
    司工作一節相符。況且，被告於原審供稱：「（依照你提出
    的健保投保資料，你從87年4月1日起至90年7月3日止，是在
    臺中市北區區公所投保，這段時間你有無工作？）沒有。」
    （見原審卷第161頁），亦與被告於本院供稱：「當時他們
    廣告產品大賣時，我在禾佳寶行銷企業社工作，當時我的勞
    健保都在禾佳寶行銷企業社。」（見本院卷第69頁背面、70
    頁）不符。而自被告上開在禧錡公司當過業務未支薪之供述
    ，及張志興證述被告做到90年6月為止、於90年7月份離職之
    證述內容，均與前開健保資料、所得申報資料顯示被告於90
    年7月份前並無工作，亦未有來自禧錡公司申報之薪資，直
    到90年7月份後才至被告配偶所營禾佳寶行銷企業社投保，
    均不謀而合，此由被告於90年起始有領取禾佳寶行銷企業社
    薪資所得之稅務電子閘門財產所得調件明細表在卷（見上訴
    審卷第47、52、57頁）可明。故被告於原審所提上開資料亦
    無從為其有利之認定。
  9.至被告雖聲請傳訊證人傅益喧作證關於「灌籃高手第1代」
    之廣告係由傅益喧委託林可義製作母帶為傅益喧所取得（見
    本院卷第47頁），證人傅益喧於本院99年11月3日審理時確
    實到庭具結證述「灌籃高手」系列廣告最早是由伊委託綽號
    「阿歪」之林可義拍攝，只有拍攝過1次，拍攝時被告並未
    參與，伊所拍攝之母帶並沒有交給任何人，至於產品是由某
    間藥廠直接提供，交由陸則之銷售，伊未曾透過被告將產品
    交給張志興之禧錡公司銷售，後來產品賣不好就沒做了，後
    來伊知道張志興自行去地方台剪接室盜拷修改、重製販售等
    語（見本院卷第176至177頁）。本案最早之「灌籃高手」系
    列產品係由傅益喧委由林可義拍攝，固經傅益喧、林可義均
    證述明確，惟本案並非認定被告於拍攝第1代「灌籃高手」
    系列廣告時即已參與，而是認定被告與張志興同謀，由張志
    興自不詳姓名成年人士取得已拍攝好之廣告，再先後委由林
    可義剪接成「灌籃高手第4代」、「灌籃高手第5集」，並對
    外播放銷售「灌籃高手」、「世紀高」等系列產品，已如前
    述。而傅益喧於本院證述上情，充其量僅能證明其係最早之
    拍攝者，且係委由林可義進行拍攝，則其後再出現第幾代第
    幾代廣告或產品，傅益喧均未參與，亦無從為被告有無參與
    本案（指「灌籃高手第4代」「灌籃高手第5集」）相關廣告
    拍攝、產品銷售事宜之認定。此由傅益喧另證述：伊是憑與
    張志興、被告都是業界之關係，認為張志興與被告是朋友關
    係，因為同樣業界，說起誰誰誰，應該大家都認識，伊是基
    於同樣業界之基礎而為上開認定，但印象中伊與張志興、被
    告並沒有同時在同一個場合出現過，也不知道被告與張志興
    間有無業務上合夥關係等語（見本院卷第178頁背面至179頁
    ），亦可徵傅益喧對於被告與張志興間之關係僅來自於同樣
    是業界之認知，對於其等2人實際關係，自不若曾在禧錡公
    司任職且與被告、張志興有實際接觸之劉志成、廖英琇、廖
    瑞芬等人瞭解為深刻，故傅益喧於本院所為前揭證述內容，
    亦不足為有利於被告之認定。
  10.至證人郭森洲雖於本院審理時具結證述：伊曾擔任禧錡興業
    有限公司之人頭負責人，實際負責人為張志興，對於本案被
    告則沒有印象（見本院卷第123頁背面、124頁）。然其亦證
    稱：伊並沒有在該公司上班，只有去過幾次而已（見本院卷
    第124頁）。郭森洲既僅為人頭負責人，並未在禧錡公司正
    常上班，僅去過幾次而已，則其對於該公司如何運作及其人
    事瞭解即屬有限，自不能以其證述對被告沒有印象，即可為
    被告並未在禧錡公司任職之有利認定，附此敘明。
  (二)被告與張志興委由林可義拍攝「灌籃高手第4代」、「灌籃
    高手第5集」均屬不實廣告，其等所出售之「第4代灌籃高手
    繼續高激進素」萃取液、「第4代灌籃高手繼續高激進素」
    貼片及「善意得」等產品，亦均無如廣告宣傳可以使人快速
    長高之效果，且為被告所明知，亦有下列證據可資證明：
  1.查如附表所示游昀儒等共23人因觀看電視購物頻道託播之「
    灌籃高手第5代」之不實廣告影片後，於91年間，陸續誤信
    服用「灌籃高手」等系列產品可長高而陷於錯誤，因而於附
    表所載時地，購買數量不等之該項產品，惟經使用後發現實
    際並無增高效果等情，已據證人游昀儒等人於警詢時證述明
    確（見原審法院93年度訴字第1018號卷一第225至337頁），
    復有其等購買之電視購物單據在卷（見原審法院93年度訴字
    第1018號卷一第183至220頁）可參。又游昀儒等23人雖均未
    證述係觀看灌籃高手第4代或灌籃高手第5集，惟依廖紋廣於
    原審法院承審張志興案件時所提出之相關購買單據，除游昀
    儒之收據未載日期外，其餘購買者均分別於91年1至3月份左
    右購買，再對照「灌籃高手第5集」係於90年3月15日與林可
    義簽約後委其剪接後，同年3、4月間委託廣通公司託播，應
    認附表所示除游昀儒外之人應均係見「灌籃高手第5代」之
    電視廣告內容而購買。至游昀儒之單據部分雖未載明日期，
    游昀儒亦具狀表示其不記得購買時間（見本院卷第108至110
    頁），惟廖紋廣既係依法院之指示命其提供向該公司購買產
    品之收據，游昀儒所提出之收據亦摻雜在廖紋廣所提供之91
    年1至3月份收據內，且該指收據之編號〈3320〉亦在其餘購
    買者之編號〈2175號至3761號不等〉中間，是合理認定游昀
    儒亦應係見聞「灌籃高手第5集」之廣告，而非先前於89 年
    5月1日「灌籃高手第4代」廣告而購買，均堪認定，以上先
    予敘明。
  2.查上開廣告係由林可義先找王培芳（藝名「小亮哥」）、簡
    慧安（藝名「慧心」）及不詳路人依照劇本演戲，拍攝「灌
    籃高手第1代」後，林可義再予以剪接為「灌籃高手第4代」
    與「灌籃高手第5集」，已經：證人林可義於92年4月22日
    具結證述：「腳本是與張志興一起想，包括人物、背景等。
    主持人是找第4台口才不錯的主持人，路人是經紀公司找來
    的，並非真的路人。廣告內容我認為有誇大。（身高經過幾
    個月真的有長高？）沒有，是攝影技巧造成的。」（見91他
    759卷第102、103頁）。王培芳於92年11月7日偵訊時具結
    證述：「『灌籃高手第1代』是我拍攝沒錯。實際上我沒有
    長高。」（見92偵9544卷第37至38頁）；於96年9月18日原
    審審理時具結證稱：伊只記得有拍攝過1次第1代增高產品之
    廣告，導演是林可義，由伊擔任主持人，當時僅有伊1位明
    星，後來出現之簡慧安與伊之影片，並非伊去拍攝，可能是
    後來剪接合成的，當初是導演林可義找伊拍攝廣告，拍攝時
    間大約2個鐘頭即完成，拍攝過程中從未見過廣告主，實際
    產品也沒有看過，只看到產品之空盒，至於盒上之名稱已經
    忘記了，伊不認識被告郭信誠，也不認識張志興，更沒有聽
    過禧錡公司或禧錡興業公司（見原審卷第55至57頁）。證
    人簡慧安於本院99年10月6日審理時具結證稱：伊先前在92
    年6月17日偵訊時所述「我拍2001灌籃高手，2002藥品廣告
    是用我的影像，我沒有拍，聲音不是我的，我不知是否為同
    一產品。我是拍『灌籃高手（即指世紀高）2001』的廣告，
    是導演林可義給我腳本，我與演員間的對話都是依腳本所演
    ，廣告所稱之增高效果只是拍攝手法，廣告的內容就是路人
    經過時，我提供增高產品給路人使用，經過1個月之後，該
    名路人就長高幾公分」，及於92年10月14日偵訊時所述「（
    經檢察官當庭勘驗「世紀高2002」增高藥品側錄錄影帶內容
    後）我是拍攝『灌籃高手2001』第2代或第3代，當庭播放遞
    錄影帶內容是我主持沒錯，但是口白不是我說的，我不知道
    我以前拍的影片會被用在『世紀高2002』。『灌籃高手2001
    』廣告內所有出現的人員都是演員，都是按照劇本來演的」
    等內容，都是實在的（見本院卷第121頁正背），另證述：
    伊只有拍攝過1次標榜增高之廣告，但不記得廣告及產品名
    稱，伊知道小亮哥是拍攝第1代「灌籃高手」，伊也不確定
    自己有沒有拍攝該廣告，因為廣告、產品名稱一直更換，但
    都是換湯不換藥，伊在偵查中有說影像是伊所有，但聲音都
    不是伊的，而且拍攝的產品也都不一樣了，伊第1次所拍攝
    增高產品，伊並不知道該產品有無增高效果，但伊是主持人
    ，拿到腳本就依照腳本上設計演出，其他人都是臨時演員，
    實際上演員也沒有增高，伊所拍攝之該片，是用刻度的尺往
    上貼，且都是同1天拍攝的，換個衣服，身高尺再往上貼，
    伊與臨時演員都是依照腳本演出等語（見本院卷第122頁正
    背）。
  3.本案經檢察官觀看前開經剪接之王培芳代言廣告影片及剪接
    、重新配音之簡慧安代言廣告影片內容：由簡慧安充主持人
    ，另由3位不詳之經紀公司人員充當「路人」，由簡慧安在
    該場所守候，向充當路人之「吳先生」、「鄭小姐」、「黃
    小姐」，鼓吹試用該產品，1盒賣2千5百元，兩組合購為4千
    8百元，訛稱只要使用該產品，1個月內即可長高，該路人演
    員帶回試用，林可義即利用攝影技巧，剪接拍攝不實增高效
    果之手法，1個月後，該路人「吳先生」、「鄭小姐」、「
    黃小姐」出現表示身高竄升，吳先生由163公分長高為170.4
    公分，鄭小姐由157公分長至163.5公分，黃小姐從162公分
    長至169公分，期間王培芳、簡慧安亦宣稱自己使用後亦為
    長高，並為增強該產品效果，再剪接日皇太子錄影帶，利用
    攝影技巧將日皇太子拉高，復以旁白字幕表示「日皇太子增
    高見證」、「成為日本JPC新聞年度10大頭條新聞」、「最
    新的透臍療法」、「只要在穴道點貼上增高點」、「小亮哥
    親耳長高見證、讓40歲之小亮哥再度長高」、「從6 字頭變
    成7字頭」，此有檢察官91年4月15日簽呈1份（見91他759卷
    第1、2頁），及嗣後指揮中部地區機動工作組主任於91年5
    月18日購買「世紀高2002」產品之收據1紙（見91他759卷第
    4、25頁）可參。此外，並有側錄錄影帶翻拍照片在卷（見
    91他759卷第30至36頁）可據。
  4.被告與張志興所銷售之前開產品經臺灣大學醫學院附設醫院
    鑑定結果，認：「1.人體長高僅限於未成年期，在甲狀腺素
    、腦下垂體生長激素、類胰島素生長激素．．．等等荷爾蒙
    之作用下，動用身體內之蛋白質、礦物質等，才能增加骨骼
    之長度。一旦過了青春期（男性約晚女性2年），骨骼之骨
    骼生長板骨化，則不論任何刺激，不能再增加骨頭之長度；
    2.依該產品A（指「第4代灌籃高手繼續高激進素」標示之海
    蟹殼粉末，鯊魚軟骨粉末等成分），似無可刺激骨骼變長之
    成分；3.依產品B（指「善意得」標示之褐藻、柏樹、橙花
    、甘油、苦橙葉等成分，為植物成分，內含量複雜，本院醫
    師無從判斷，但持此種聲明者，應有合乎此論點之實驗證據
    ，否則不應公開宣示此效果」等語，有臺灣大學醫學院附設
    醫院91年9月18日以（91）校附醫秘字第9100205832號函文1
    份在卷（見原審卷第95頁、上訴審卷第130頁）可佐。足見
    被告與張志興所推出之上開產品並無使用後得使人長高之療
    效，張志興亦證述前開產品無使人長高之療效，並於其被訴
    臺灣臺中地方法院93年度訴字第1018號案件93年8月5日、95
    年4月3日行準備程序及審理時均為認罪之表示，供稱：「我
    知道這個應該沒有增高的效果」（見原審法院93訴1018卷一
    第109頁、卷二第5、6、18至19頁），即便被告於本院亦坦
    稱：「（你看過他的廣告內容真實性為何？）應該不可能。
    」（見本院卷第69頁背面）可明。
  (三)被告參與共犯之範圍
  1.依證人張志興前開證述被告自90年7月份以後離開禧錡公司
    ，證人劉志成、廖英琇、廖瑞芬亦均分別證述在其等任職期
    間均看過被告，劉志成並開車搭載被告前往臺南與人締約，
    廖英琇、廖瑞芬均證述被告在公司與董事長張文喜負責業務
    。惟依本院向勞工保險局調得之勞工保險加保報表及退保申
    報表等資料顯示，廖英琇係於90年4月27日到職加保，於91
    年11月30日逕行退保，廖瑞芬於90年4月27日到職加保，於9
    1年1月31日離職退保（見本院卷第79、83、92頁）。雖廖英
    琇前揭證述其任職期間自90年9月起至91年9月止，因而為在
    其任職期間，被告有擔任經理之證述內容，惟張志興明確證
    述被告係於90年7月份離職，稽諸廖英琇實際任職期間為90
    年4月27日起至91年11月30日止，並為見聞被告擔任禧錡公
    司經理，自與事實較為相符；故其於95年8月3日本院另案95
    年度上訴字第1192號案件審理時證述被告任職之正確期間，
    容屬因時間已久遠不復清楚記憶而有差誤，此部分應非可採
    （限「任職期間」部分）。至廖瑞芬部分證述其「自88起至
    89年12月底或90年任職」則與前開投保資料未盡完全相符（
    就任職期間之證述容有部分時間之重疊），亦係廖瑞芬記憶
    因時間相隔已久有所差誤之故，自仍應以前開投保資料較為
    客觀準確，以上均併此敘明。
  2.起訴書雖認定附表編號1之被害人游昀儒係於90年4月後某日
    被騙，與本院認定游昀儒被騙時間應係見聞「灌籃高手第5
    集」廣告而購買該產品，大致相同，惟游昀儒究係於90年7
    月份被告離職前或離職後方見聞該不實廣告受騙而購買，已
    無從自游昀儒處得知正確時間（游昀儒於94年4月27日製作
    警詢筆錄時，亦僅泛言約3至4年前購買〈見原審法院93年度
    訴字第1018卷一第237頁〉，於本院則具狀表示其真的不記
    得購買時間了〈見本院卷第108至110頁〉），參諸廖紋廣係
    一次提供含附表編號1至23在內之被害人購買單據予審理張
    志興案之原審法院（93年度訴字第1018號案卷），且附表一
    編號1之游昀儒所購買之單據即在其中，顯然無法排除游昀
    儒亦與附表編號2至23所示被害人相同，均於91年1至3月間
    購買該等產品之事實，基於罪疑為有利於被告之認定，茲認
    定如附表所示被害人23人均於被告離職後方見聞上開不實廣
    告因而購買產品遭騙（至於在被告90年7月離職前，則尚未
    查獲有被害人被騙）。次查被告係與張志興以公司經營型態
    ，有組織、有計畫地以透過電視畫面託播不實廣告之方式，
    推廣其等販賣之「灌籃高手」、「世紀高」等系列產品，並
    對廣泛不特定之人為之，顯與張志興均有恃此為生之常業犯
    意。雖在被告任職期間未查獲有任何被害人遭騙，然其與張
    志興均業已著手於詐欺取財犯罪行為之著手行為，僅尚未有
    被害人被騙而未得逞，則堪認定（至於張志興除與被告著手
    為上開詐欺行為外，在其經營期間則有如附表所示被害人陸
    續被騙，則應負常業詐欺取財罪責，則堪認定）。
  (四)綜上所述，被告前開否認犯罪所持之辯解均要無可採。本件
    事證業臻明確，被告有犯修正刪除前刑法常業詐欺取財之犯
    行（然依新舊法比較適用結果，仍應適用修正後普通詐欺取
    財未遂之規定，詳見下述），至堪認定。
四、新舊法之比較說明：被告行為後，刑法業於94年2月2日修正
    公布，並於95年7月1日施行。茲就與本案有關之法條比較新
    舊法如下：
  (一)刑法第2條第1項規定部分：
    修正後刑法第2條第1項規定，已將新舊法律適用之「從新從
    輕」原則，改採「從舊從輕」原則，而此規定僅係規範行為
    後法律變更所生新舊法律比較適用之準據法，並非實體刑罰
    法律，自不生行為後法律變更之比較適用問題，應逕行適用
    新法第2條第1項之規定，為「從舊從輕」之比較。
  (二)法定刑中罰金刑部分：刑法第33條第5款業經修正公布，修
    正後刑法第33條第5款規定「罰金：新臺幣1千元以上，以百
    元計算之。」與修正前刑法第33條第5款規定「罰金：（銀
    元）1元以上。」不同。比較修正前後之罰金刑輕重，該罰
    金刑之最低刑度於修法後已有加重，故以95年7月1日修正施
    行前之刑法規定較有利於被告，依刑法第2條第1項前段規定
    ，本案關於被告所犯詐欺取財罪，自應適用行為時之法律（
    修正前刑法第33條第5款）決定其罰金部分之最低刑。
  (三)法定刑中罰金刑提高標準之新舊法適用：被告行為後，刑法
    施行法第1條之1於95年6月14日經以華總一義字第095000085
    181號令修正公布增訂。修正增訂之刑法施行法第1條之1規
    定「中華民國94年1月7日刑法修正施行後（按指95年7月1日
    ），刑法分則編所定罰金之貨幣單位為新臺幣。94年1月7日
    刑法修正時，刑法分則編未修正之條文定有罰金刑者，自94
    年1月7日刑法修正施行後，就其所定數額提高為30倍。但72
    年6月26日到94年1月7日新增或修正之條文，就其所定數額
    提高為3倍。」本件被告所犯詐欺罪法定刑中有罰金刑，適
    用刑法施行法第1條之1第2項前段後，該詐欺罪之法定刑罰
    金刑部分，與適用刑法施行法第1條之1規定提高結果相同。
    比較新舊法適用之結果，其關於法定刑為罰金部分之提高標
    準，新法並無較有利於被告之情形，故依刑法第2條第1項前
    段規定，本案關於法定刑罰金提高標準部分，自應適用行為
    時之法律。
  (四)刑法第28條有關共同正犯之成立要件，94年2月2日修正公布
    ，95年7月1日施行之刑法第28條，已經修正，該項修正將刑
    法第28條原規定：「2人以上共同『實施』犯罪之行為者，
    皆為正犯。」修正為：「2人以上共同『實行』犯罪之行為
    者，皆為共同正犯。」乃因原「實施」之概念，包含陰謀、
    預備、著手及實行等階段，故修正為僅共同實行犯罪行為者
    ，始成立共同正犯。是新法共同正犯之範圍顯然縮小，而排
    除「陰謀共同正犯」、「預備共同正犯」之適用，上開修正
    顯非單純文字修正，亦非實務見解之明文化，應有修正後刑
    法第2條第1項「從舊從輕」原則之適用（最高法院97年度臺
    上字第37、38、39、104號判決意旨）。本案就被告與張志
    興等人共犯本案部分詐欺取財之犯行，即應適用修正前刑法
    第28條之規定。
  (五)本案被告係於90年7月在尚未有被害人遭騙前即已離職，並
    未繼續參與犯行，其係犯修正刪除前刑法第340條之以犯刑
    法第339條第3項之詐欺取財為常業罪（修正前之常業詐欺取
    財罪，並不以犯詐欺取財既遂罪為常業為限，該條亦包含犯
    詐欺取財未遂罪之情形），惟刑法第340條常業詐欺罪於95
    年7 月1日施行時刪除；而被告與共犯張志興等人係藉由電
    視託播廣告不斷放送之方式，對不特定之廣大閱聽者為常業
    詐欺取財行為，於刑法修正刪除常業取財罪規定後，被告所
    為則應該當以一行為觸犯數個普通詐欺取財未遂罪名之想像
    競合犯，依刑法第55條規定應從一重之普通詐欺取財未遂罪
    處斷。茲比較修正前後刑法規定，茲適用修正後刑法第339
    條第3項、第1項規定對被告較為有利。
  (六)被告行為後，刑法第26條未遂犯得減輕其刑之規定，移列至
    第25條；刑法第55條新增但書科刑之限制，僅法理之明文化
    ，以上均非屬法律之變更，應均適用裁判時法（最高法院95
    年度第21次刑事庭會議決議參照）。
  (七)於從事新舊法比較時應就罪刑有關之共犯、未遂犯、想像競
    合犯、牽連犯、連續犯、結合犯，以及累犯加重、自首減輕
    暨其他法定加減原因（如身分加減）與加減例等一切情形，
    綜其全部罪刑之結果而為比較（參考最高法院95年度第8次
    刑事庭會議決議參照）。綜上被告全部罪刑之結果而為新、
    舊法比較，揆諸刑法第2條第1項所定之「從舊從輕」原則，
    應整體適用被告行為後之現行法律，對被告較為有利，自應
    一體適用修正後之刑法規定。
  (八)被告於犯罪時之刑法第41條第1項前段規定：「犯最重本刑
    為5年以下有期徒刑以下之刑之罪，而受6個月以下有期徒刑
    或拘役之宣告，因身體、教育、職業、家庭之關係或其他正
    當事由，執行顯有困難者，得以1元以上3元以下折算1日，
    易科罰金。」又被告行為時之易科罰金折算標準，修正前罰
    金罰鍰提高標準條例第2條前段（現已刪除）規定，就其原
    定數額提高為1百倍折算1日，則本件被告行為時之易科罰金
    折算標準，應以銀元3百元折算1日，經折算為新臺幣後，應
    以新臺幣9百元折算1日。惟95年7月1日修正公布施行之刑法
    第41條第1項前段則規定：「犯最重本刑為5年以下有期徒刑
    以下之刑之罪，而受6個月以下有期徒刑或拘役之宣告者，
    得以新臺幣1千元、2千元或3千元折算1日，易科罰金。」比
    較修正前後之易科罰金折算標準，以95年7月1日修正公布施
    行前之規定，較有利於被告，則應依刑法第2條第1項前段，
    適用修正前刑法第41條第1項前段規定，定其折算標準，並
    不受前開綜合罪刑比較結果之影響。
五、核被告所為，係犯刑法第339條第3項、第1項之詐欺取財未
    遂罪。又被告與張志興、林可義、提供張志興不實廣告影片
    母帶及不實增高系列產品之不詳姓名成年人就其所參與之本
    案犯行部分，彼此間均有犯意聯絡與行為分擔，為共同正犯
    。至知情之王培芳、簡慧安及另3名路人均係已代言、主持
    、拍攝前開第1代之不實增高效果之廣告影片後，被告與張
    志興事後再輾轉取得該廣告影片母帶並委由林可義加以剪接
    ，繼於有線電視臺廣告頻道上播放詐騙他人，已見前述，則
    王培芳、簡慧安、另3名路人與本案被告之詐欺取財未遂犯
    行，顯無關聯。被告與張志興利用不知情之廣通公司負責人
    廖紋廣，在電視廣告頻道上播放前開不實廣告影片並販售前
    開實際並無增高效果之產品，藉以遂行其等詐欺取財之犯行
    ，為間接正犯。又被告共犯本案詐欺取財罪，係與張志興以
    公司經營型態，透過電視畫面持續託播廣告，對不特定之廣
    大閱聽者為播送行為，而堪認其係以一行為觸犯數罪名，為
    想像競合犯，依刑法第55條規定，從一重處斷。又本案被告
    事後因與張志興彼此間之嫌隙而於90年7月間離職，致使其
    詐欺取財未得逞，並非出於己意而中止犯行或有其他防止其
    詐欺結果之發生，或有積極事證足以證明其已盡力為防止行
    為者，仍該當障礙未遂，應依刑法第25條第2項規定減輕其
    刑。公訴意旨認被告有與張志興共同詐欺如附表所示被害人
    共23人，雖起訴書所引用之附表僅影印編號至，缺編號
    至之被害人，惟依起訴書犯罪事實一、第8至13列記載
    「先後致如附表所示之游昀儒等23位被害人，..陷於錯誤..
    ，始悉受騙」，附表末欄位則書明「總金額17萬3100元」，
    該等被害人數及被害總金額，與本院另案95年度上訴字第11
    92號張志興常業詐欺案件判決附表如出一轍，惟該判決書附
    表第4、5頁於裝訂時顛倒，故本案公訴人於援引該案判決書
    附表以為本案起訴書之附表時，漏印該判決書附表第4頁（
    見95他6446卷第19頁），而出現犯罪事實與附表前後不一致
    ，惟對照犯罪事實欄及附表總金額之記載，仍應認定本案如
    附表所示23位均在本案起訴範圍內，此先予敘明。次依上所
    述，該等被害人均於被告離職後之90年7月以後而受騙，已
    非在被告共同犯意範圍內，自不能令被告負擔此部分詐欺取
    財既遂罪責，惟公訴人認此部分如成罪與前開經本院認定有
    罪部分具有修正刪除前刑法常業詐欺取財罪之實質上1罪關
    係，本院不另為無罪之諭知。至本院事實欄認定被告於90年
    3月15日張志興與林可義締結廣告合約前，被告與林可義早
    於89年5月1日已締結廣告合約，此乃起訴書所漏列者，亦為
    本案被告與張志興共犯常業詐欺手法之犯案流程之一，並已
    存於本案及另案調得之卷證內，為求整個案件過程趨於完整
    ，茲予補充。又起訴書犯罪事實欄雖載明「郭信誠與張志興
    共同基於意圖為自己不法所有之常業詐欺犯意聯絡，..由張
    志興與林可義共同討論編劇內容，林可義再委請知情之簡慧
    安在該片中充當主持人代言『世紀高2001』之見證者..」（
    詳起訴書第1頁），然林可義證述簡慧安與王培安（小亮哥
    ）均僅拍攝第1代，其後均是透過剪接而來，簡慧安於本院
    亦明確證述伊於偵查中經檢察官當庭播放扣案之側錄錄影帶
    後，可以確認影像是伊所有，但聲音不是伊所有，都是遭人
    不斷剪接，故本院認起訴書此部分記載容有誤會，自仍應以
    本院前事實欄認定者為準，亦併予敘明。
六、原審未予詳予勾稽卷內事證，遽對被告為無罪之諭知，尚有
    未洽，檢察官上訴意旨指摘原判決不當，為有理由，應由本
    院將原判決撤銷改判。爰審酌被告案發時年約34歲，正當壯
    年，不思如何循正當管道賺取財物謀生，利用人性想長高之
    弱點，欺騙廣大不特定民眾，企圖牟取暴利，危害社會經濟
    正常交易秩序，惟幸其與張志興所欲販售之產品，經使用結
    果尚查無積極證據顯示可能危害人體健康，暨其於90年7月
    份即已離職，參諸其犯罪動機、手段、方法、智識程度、所
    生危害、犯後態度等一切情狀，量處如主文所示之宣告刑。
    又被告本案犯行係於96年4月24日之前所為，復查無不得減
    刑之事由，自應依中華民國96年罪犯減刑條例第2條第1項第
    3款之規定減輕其刑2分之1，並諭知易科罰金之折算標準。
據上論結，應依刑事訴訟法第369條第1項前段、第364條、第299
條第1項前段，刑法第2條第1項、第28條、第339條第3項、第1項
、第55條、第25條第2項、（修正前）第41條第1項前段，刑法施
行法第1條之1第1項、第2項前段，中華民國96年罪犯減刑條例第
2條第1項第3款、第7條、第9條，判決如主文。
本案經檢察官朱介斌到庭執行職務。
中    華    民    國    99    年    12    月    22    日
            刑事第九庭  審判長法  官  江  德  千
                              法  官  莊  深  淵
                              法  官  賴  妙  雲
以上正本證明與原本無異。
檢察官得上訴。
被告不得上訴。
如不服本判決應於收受送達後十日內向本院提出上訴書狀，其未
敘述上訴之理由者，並得於提起上訴後十日內向本院補提理由書
（均須按他造當事人之人數附繕本）「切勿逕送上級法院」。
                              書記官  陳  三  軫
中    華    民    國    99    年    12    月    22    日
附表：
┌──┬───┬─────┬─────┬──────┬─────────┐
│編號│被害人│被詐騙時間│ 被騙金額 │  購買地點  │   受 騙 方 式    │
│    │      │          │（新臺幣）│            │                  │
├──┼───┼─────┼─────┼──────┼─────────┤
│  │游昀儒│九十年四月│二千五百元│臺中市○○路│游昀儒觀看電視購物│
│    │      │後之該年某│          │三七○號「大│頻道廣告得知「灌籃│
│    │      │日        │          │買家購物中心│高手」增高產品，付│
│    │      │          │          │」之廣通公司│款二千五百元購買「│
│    │      │          │          │門市店面    │灌籃高手」一盒，使│
│    │      │          │          │            │用後無效，始知受騙│
│    │      │          │          │            │。                │
│    │      │          │          │            │                  │
├──┼───┼─────┼─────┼──────┼─────────┤
│  │廖雅惠│九十一年一│一萬五千元│臺中市某處之│廖雅惠觀看電視購物│
│    │      │月十二日  │          │廣通公司門市○○道廣告得知「灌籃│
│    │      │          │          │店面        │高手」增高產品，付│
│    │      │          │          │            │款一萬五千元購買「│
│    │      │          │          │            │灌籃高手」七盒，使│
│    │      │          │          │            │用後無效，始知受騙│
│    │      │          │          │            │。                │
│    │      │          │          │            │                  │
├──┼───┼─────┼─────┼──────┼─────────┤
│  │宋承先│九十一年一│一萬三千五│臺中市○○路│宋承先觀看電視購物│
│    │      │月十三日  │百元      │三七○號「大│頻道廣告得知「灌籃│
│    │      │          │          │買家購物中心│高手」增高產品，付│
│    │      │          │          │」之廣通公司│款一萬三千五百元購│
│    │      │          │          │門市店面    │買「灌籃高手」七盒│
│    │      │          │          │            │，使用後無效，始知│
│    │      │          │          │            │受騙。            │
├──┼───┼─────┼─────┼──────┼─────────┤
│  │王慈浩│九十一年一│四千八百元│臺中市西屯區│王慈浩觀看電視購物│
│    │      │月十四日  │          │文心路三段與│頻道廣告得知「灌籃│
│    │      │          │          │青海路口附近│高手」增高產品，付│
│    │      │          │          │廣通公司門市│款四千八百元購買「│
│    │      │          │          │店面        │灌籃高手」二盒，使│
│    │      │          │          │            │用後無效，始知受騙│
│    │      │          │          │            │。                │
├──┼───┼─────┼─────┼──────┼─────────┤
│  │陳美玲│九十一年一│四千八百元│臺中市○○路│陳美玲觀看電視購物│
│    │      │月二十二日│          │二二之五號廣│頻道廣告得知「灌籃│
│    │      │早上十時許│          │通公司門市店│高手」增高產品，付│
│    │      │          │          │面          │款四千八百元購買「│
│    │      │          │          │            │灌籃高手」二盒，使│
│    │      │          │          │            │用後無效，始知受騙│
│    │      │          │          │            │。                │
├──┼───┼─────┼─────┼──────┼─────────┤
│  │許志宜│九十一年一│一萬五千元│臺中市○○路│許志宜觀看電視購物│
│    │      │月二十六日│          │上某處廣通公│頻道廣告得知「灌籃│
│    │      │至四月二十│          │司門市店面  │高手」增高產品，付│
│    │      │六日      │          │            │款一萬五千元購買「│
│    │      │          │          │            │灌籃高手」七盒，使│
│    │      │          │          │            │用後無效，始知受騙│
│    │      │          │          │            │。                │
├──┼───┼─────┼─────┼──────┼─────────┤
│  │陳靜宜│九十一年一│四千五百元│臺中市西屯區│陳靜宜觀看電視購物│
│    │      │月三十一日│          │文心路三段與│頻道廣告得知「灌籃│
│    │      │          │          │青海路口附近│高手」增高產品，付│
│    │      │          │          │廣通公司門市│款四千五百元購買「│
│    │      │          │          │店面        │灌籃高手」二盒，使│
│    │      │          │          │            │用後無效，始知受騙│
│    │      │          │          │            │。                │
├──┼───┼─────┼─────┼──────┼─────────┤
│  │何怡婷│九十一年二│四千八百元│臺中市○○路│何怡婷觀看電視購物│
│    │      │月五日    │          │三七○號「大│頻道廣告得知「灌籃│
│    │      │          │          │買家購物中心│高手」增高產品，付│
│    │      │          │          │」之廣通公司│款四千八百元購買「│
│    │      │          │          │門市店面    │灌籃高手」二盒，使│
│    │      │          │          │            │用後無效，始知受騙│
│    │      │          │          │            │。                │
├──┼───┼─────┼─────┼──────┼─────────┤
│  │林友仁│九十一年二│四千三百元│臺中市○○路│林友仁觀看電視購物│
│    │      │月九日    │          │三七○號「大│頻道廣告得知「灌籃│
│    │      │          │          │買家購物中心│高手」增高產品，付│
│    │      │          │          │」之廣通公司│款四千三百元購買「│
│    │      │          │          │門市店面    │灌籃高手」二盒，使│
│    │      │          │          │            │用後無效，始知受騙│
│    │      │          │          │            │。                │
├──┼───┼─────┼─────┼──────┼─────────┤
│  │陳怡欣│九十一年二│七千元    │臺中市大潤發│陳怡欣觀看電視購物│
│    │      │月十三日  │          │忠明店之廣通│頻道廣告得知「灌籃│
│    │      │          │          │公司門市店面│高手」增高產品，付│
│    │      │          │          │            │款七千元購買「灌籃│
│    │      │          │          │            │高手」三盒，使用後│
│    │      │          │          │            │無效，始知受騙。  │
├──┼───┼─────┼─────┼──────┼─────────┤
│  │葉羽軒│九十一年二│一萬五千元│臺中市○○路│葉羽軒觀看電視購物│
│    │      │月十五日  │          │二二之五號之│頻道廣告得知「灌籃│
│    │      │          │          │廣通公司門市│高手」增高產品，付│
│    │      │          │          │店面        │款一萬五千元購買「│
│    │      │          │          │            │灌籃高手」七盒，使│
│    │      │          │          │            │用後無效，始知受騙│
│    │      │          │          │            │。                │
├──┼───┼─────┼─────┼──────┼─────────┤
│  │柯智凱│九十一年二│二千三百元│臺中市○○路│柯智凱觀看電視購物│
│    │      │月十七日  │          │三七○號「大│頻道廣告得知「灌籃│
│    │      │          │          │買家購物中心│高手」增高產品，付│
│    │      │          │          │」之廣通公司│款二千三百元購買「│
│    │      │          │          │門市店面    │灌籃高手」一盒，使│
│    │      │          │          │            │用後無效，始知受騙│
│    │      │          │          │            │。                │
├──┼───┼─────┼─────┼──────┼─────────┤
│  │劉月蓮│九十一年二│四千八百元│臺中市○○路│劉月蓮觀看電視購物│
│    │      │月十七日  │          │二二之五號之│頻道廣告得知「灌籃│
│    │      │          │          │廣通公司門市│高手」增高產品，付│
│    │      │          │          │店面        │款四千八百元購買「│
│    │      │          │          │            │灌籃高手」二盒，使│
│    │      │          │          │            │用後無效，始知受騙│
│    │      │          │          │            │。                │
├──┼───┼─────┼─────┼──────┼─────────┤
│  │周健民│九十一年二│四千八百元│臺中市○○路│周健民觀看電視購物│
│    │      │月十九日  │          │二二之五號之│頻道廣告得知「灌籃│
│    │      │          │          │廣通公司門市│高手」增高產品，付│
│    │      │          │          │店面        │款四千八百元購買「│
│    │      │          │          │            │灌籃高手」二盒，使│
│    │      │          │          │            │用後無效，始知受騙│
│    │      │          │          │            │。                │
├──┼───┼─────┼─────┼──────┼─────────┤
│  │陳秀貞│九十一年二│四千八百元│臺中市○○路│陳秀貞觀看電視購物│
│    │      │月二十四日│          │三七○號「大│頻道廣告得知「灌籃│
│    │      │          │          │買家購物中心│高手」增高產品，付│
│    │      │          │          │」之廣通公司│款四千八百元購買「│
│    │      │          │          │門市店面    │灌籃高手」二盒，使│
│    │      │          │          │            │用後無效，始知受騙│
│    │      │          │          │            │。                │
├──┼───┼─────┼─────┼──────┼─────────┤
│  │陳毓承│九十一年二│四千元    │臺中市西屯區│陳毓承觀看電視購物│
│    │      │月二十六日│          │文心路三段與│頻道廣告得知「灌籃│
│    │      │十四時許  │          │青海路口附近│高手」增高產品，以│
│    │      │          │          │廣通公司門市│四千八百元之價錢購│
│    │      │          │          │店面        │買「灌籃高手」二盒│
│    │      │          │          │            │（計付款四千元，餘│
│    │      │          │          │            │款八百元未付），使│
│    │      │          │          │            │用後無效，始知受騙│
│    │      │          │          │            │。                │
├──┼───┼─────┼─────┼──────┼─────────┤
│  │張立儒│九十一年二│一萬四千四│向廣通公司以│張立儒觀看電視購物│
│    │      │月二十七日│百元      │郵購宅配送貨│頻道廣告得知「灌籃│
│    │      │          │          │方式        │高手」增高產品，付│
│    │      │          │          │            │款一萬四千四百元購│
│    │      │          │          │            │買「灌籃高手」六盒│
│    │      │          │          │            │，使用後無效，始知│
│    │      │          │          │            │受騙。            │
├──┼───┼─────┼─────┼──────┼─────────┤
│  │高關掌│九十一年二│四千八百元│臺中市○○路│高關掌觀看電視購物│
│    │      │月        │          │二二之五號之│頻道廣告得知「灌籃│
│    │      │          │          │廣通公司門市│高手」增高產品，付│
│    │      │          │          │店面        │款四千八百元購買「│
│    │      │          │          │            │灌籃高手」二盒，使│
│    │      │          │          │            │用後無效，始知受騙│
│    │      │          │          │            │。                │
├──┼───┼─────┼─────┼──────┼─────────┤
│  │陳立達│九十一年三│二千五百元│臺中市○○路│陳立達觀看電視購物│
│    │      │月十日    │          │三七○號「大│頻道廣告得知「灌籃│
│    │      │          │          │買家購物中心│高手」增高產品，付│
│    │      │          │          │」之廣通公司│款二千五百元購買「│
│    │      │          │          │門市店面    │灌籃高手」一盒，使│
│    │      │          │          │            │用後無效，始知受騙│
│    │      │          │          │            │。                │
├──┼───┼─────┼─────┼──────┼─────────┤
│  │劉旭翔│九十一年三│一萬五千元│臺中市西屯區│劉旭翔觀看電視購物│
│    │      │月十一日  │          │文心路三段與│頻道廣告得知「灌籃│
│    │      │          │          │青海路口附近│高手」增高產品，付│
│    │      │          │          │廣通公司門市│款一萬五千元購買「│
│    │      │          │          │店面        │灌籃高手」七盒，使│
│    │      │          │          │            │用後無效，始知受騙│
│    │      │          │          │            │。                │
├──┼───┼─────┼─────┼──────┼─────────┤
│  │林華恩│九十一年三│一萬五千元│臺中市○○路│林華恩觀看電視購物│
│    │      │月十二日  │          │三七○號「大│頻道廣告得知「灌籃│
│    │      │          │          │買家購物中心│高手」增高產品，付│
│    │      │          │          │」之廣通公司│款一萬五千元購買「│
│    │      │          │          │門市店面    │灌籃高手」七盒，使│
│    │      │          │          │            │用後無效，始知受騙│
│    │      │          │          │            │。                │
├──┼───┼─────┼─────┼──────┼─────────┤
│  │林素真│九十一年三│二千五百元│臺中市○○路│林素貞觀看電視購物│
│    │      │月二十二日│          │三七○號「大│頻道廣告得知「灌籃│
│    │      │          │          │買家購物中心│高手」增高產品，付│
│    │      │          │          │」之廣通公司│款二千五百元購買「│
│    │      │          │          │門市店面    │灌籃高手」一盒，使│
│    │      │          │          │            │用後無效，始知受騙│
│    │      │          │          │            │。                │
├──┼───┼─────┼─────┼──────┼─────────┤
│  │郭秀珍│九十一年三│七千元    │向廣通公司以│郭秀珍觀看電視購物│
│    │      │月五日    │          │郵購宅配送貨│頻道廣告得知「灌籃│
│    │      │          │          │方式        │高手」增高產品，付│
│    │      │          │          │            │款七千元購買「灌籃│
│    │      │          │          │            │高手」三盒，使用後│
│    │      │          │          │            │無效，始知受騙。  │
├──┴───┴─────┼─────┴──────┴─────────┤
│    總  金  額          │十七萬三千一百元                            │
└────────────┴──────────────────────┘


司法院資訊處製作；財團法人民間司法改革基金會備份。
